最高法院刑事判決　　　　　　　　　 111年度台上字第2096號
上　訴　人　臺灣高等檢察署檢察官錢明婉
上　訴　人　
即　被　告　張金德


選任辯護人　賴玉梅律師
上列上訴人等因被告妨害性自主等罪案件，不服臺灣高等法院中
華民國110年12月30日第二審判決（110 年度侵上訴字第172號，
起訴案號：臺灣新北地方檢察署109年度偵字第32565號），提起
上訴，本院判決如下：
    主  文
原判決關於有罪部分撤銷，發回臺灣高等法院。
    理  由
一、本件原判決認定上訴人即被告張金德，有如其事實欄所載對
    被害人即未滿14歲之Ａ女（代號：AD000-A109361，民國102
    年10月生，真實姓名及年籍詳卷）為強制猥褻（強吻嘴巴）
    2 次犯行，因而撤銷第一審關於此部分之科刑判決，改判仍
    論處被告對未滿14歲之女子犯強制猥褻共計2 罪刑（依刑法
    第59條規定酌減其刑，各宣處有期徒刑1年7月，並定應執行
    有期徒刑2年），固非無見。
二、惟按：
    審理事實之法院，對於卷內被告有利及不利之證據，應一律
    注意，詳為調查，綜合全案證據資料，本於經驗法則以定其
    取捨，並將取捨證據及得心證之理由，於判決內詳加說明。
    故證據雖已調查，而尚有其他部分並未調查，仍難遽為被告
    有利或不利之認定。
    又刑法妨害性自主罪章規定之強制猥褻罪，係指性交以外，
    以違反被害人意願之方法所為，依社會一般通念，咸認足以
    誘起、滿足、發洩人之性慾，而使被害人感到嫌惡或恐懼之
    一切行為而言。而猥褻行為之具體內涵，並未有立法定義，
    通常隨著時代變遷、社會發展及民情、風俗演進而有所差異
    ，具有浮動性，係屬不確定之法律概念。關於行為人有無猥
    褻之主觀犯意及具體行為，必須由事實審法院審酌社會通念
    ，尤應考量民情、風俗，就個案客觀行為之時間、地點、態
    樣，並參酌行為人與被害人關係、性別、平日互動情形，綜
    合審酌、認定。至於性騷擾防治法第25條第1 項之性騷擾罪
    ，則指性侵害犯罪以外，基於同法第2條第1款、第2 款所列
    之性騷擾意圖，以乘被害人不及抗拒之方法，對其親吻、擁
    抱或觸摸臀部、胸部或其他身體隱私處，為偷襲式、短暫性
    之不當接觸。前者並非僅短暫之干擾，而以被害人為發洩性
    慾之工具，俾求得行為人自我性慾之滿足，影響被害人性意
    思形成與決定之自由；後者則係於被害人不及抗拒之際，出
    其不意乘隙為短暫之親吻、擁抱、觸摸，意在騷擾被害人而
    非性慾之滿足，尚未妨害被害人之性自主權利，而僅破壞被
    害人與性、性別有關之寧靜、不受干擾之平和狀態，兩者犯
    罪態樣迥然有別，不可混淆。
    本件原判決認定：被告係被害人之母（真實姓名及年籍資料
    詳卷）任教之○○市○○區○○國民小學之暑期桌球課教練
    ，在該校川堂將被害人即其桌球課學生抱起，不顧被害人閃
    躲，強行親吻被害人之嘴巴；約於1 分鐘後，見被害人在該
    校學務處、總務處前走廊上獨行，又將被害人環抱拖拉至學
    務處與總務處間之空地，不顧被害人閃避，強行親吻被害人
    嘴巴等情。並於理由說明：被害人僅參與3 次桌球課程，兩
    人間年紀懸殊、關係生疏，其不可能容許被告親吻。又依檢
    察事務官於偵查中勘驗現場監視錄影畫面顯示，被告在川堂
    將被害人抱起、親吻數十秒，且被害人於2 次被親吻時均有
    閃躲，被告仍然執意為之，顯非出於善意，而與爺孫輩間之
    疼愛、嬉戲有別，衡以親吻嘴巴依社會通念，認足以誘起、
    滿足、發洩性慾，被告無任何正當理由，強行「公主抱」、
    環抱強吻年僅6 歲之被害人，足徵被告客觀上所為違反被害
    人意願，其主觀上當係出於滿足、發洩性慾之強制猥褻等語
    。惟查：
  ㈠原判決所為認定及說明，不免偏重於被害人在兩次被親吻時
    之反應，以及被告與被害人年齡、體型之懸殊，被告所為「
    客觀上」係違反被害人意願之行為，而忽略被害人已經上桌
    球課3次（每堂1小時半），其於第1 次為被告親吻後，再度
    遇見被告時，猶主動與被告打招呼，可見兩人並非陌生，且
    有互動。原判決逕認被告係出於滿足個人性慾而親吻被害人
    ，而未就被告「主觀上」有猥褻之犯意一節，詳為論敘說明
    其論斷之理由，遽為對被告較不利之認定，致被告上訴意旨
    執以指摘，已難認無理由欠備之可議。
    又被告始終堅稱：被害人很可愛，其看待她就像自己孫女一
    樣，其對被害人擁抱、親吻，與一般祖孫間之互動並無不同
    ，其非出於滿足個人主觀之性慾等語（見偵查卷第9 頁、第
    一審卷第40頁、原審卷第58、94頁）。參以被害人於警詢時
    證稱：我和哥哥在川堂打棒球，教練（指被告）看到，叫我
    過去，教練抱起我親嘴巴，說要我當他的孫女，我說不要，
    教練說好嘛，我還是拒絕，教練就把我放下來，我繼續打棒
    球；後來我去學務處找媽媽，看見教練而跟他說「掰掰」時
    ，教練用比劃方式叫我過去，又把我抱起來親嘴巴，說他喜
    歡我，要我不要告訴媽媽，就放我走了；於第一審審理時證
    稱：教練親我嘴巴碰一下就離開等語（見偵查卷第12頁、第
    一審卷第107 頁）。由被告及被害人前揭陳述相互對照以觀
    ，被告似係於下課後在川堂巧遇被害人時，將被害人抱起並
    親吻嘴巴，隨即將被害人放下離開；嗣約於1 分鐘後，其在
    學務處、總務處之走廊前，又偶遇被害人打招呼，被告乃再
    度抱住並親吻被害人，旋即放手。又被告對於被害人親吻行
    為似屬「短暫性」，倘被告有強制猥褻之犯意，其何以毫不
    避諱，公然在公共開放空間之川堂、被害人之9 歲哥哥（真
    實姓名及年籍資料詳卷）之眼前，以及在被害人之母親辦公
    所在之學務處及總務處走廊間親吻被害人？而非選擇隱密之
    處所為之？若被告具有強制猥褻之故意，其既已抱住被害人
    ，為何僅止於親吻嘴巴，即讓被害人離開？又被害人年僅 6
    歲，尚未發育，以被告單純於公開場所短暫抱起、親吻被害
    人嘴巴之方式，於客觀上得否滿足性慾？被告主觀上是否確
    實具有強制猥褻之犯意？或係基於性騷擾之故意？均饒有研
    求之餘地。此攸關被告是否成立強制猥褻罪？或性騷擾防治
    法第25條第1 項之罪？此對被告之利益有重大關係，應有調
    查明白之必要。原判決未就上情進一步調查、審酌，並詳加
    說明其得心證之理由，遽認被告違反被害人意願強行親吻，
    係屬強制猥褻，尚嫌速斷，有理由不備之違誤。
  ㈡刑法第59條所規定之酌量減輕其刑，必其犯罪另有特殊之原
    因、環境或背景，在客觀上足以引起一般之同情，且於法律
    上別無其他應減輕或得減輕其刑之事由，認即予以宣告法定
    最低度刑猶嫌過重者，始有其適用。至被告犯罪之手段、動
    機、目的等犯罪情節等事項，僅屬刑法第57條所定在法定刑
    範圍內量刑時應予審酌之事項，苟非其犯罪具有特殊原因、
    環境或背景，在客觀上足堪憫恕者，尚難適用刑法第59條酌
    量減輕其刑之規定。
    原判決已說明：被告所犯加重強制猥褻罪，為法定最輕本刑
    3 年以上有期徒刑之罪，被告究非惡性重大，對與其孫女年
    齡相仿之被害人強行親吻嘴巴，倘處以法定最輕本刑，失之
    過苛，而有情輕法重之情，客觀上足以引起一般人之同情，
    其犯罪原因與環境等情節，實堪憫恕等旨。而就被告所為 2
    次強制猥褻犯行，均依刑法第59條規定，酌減其刑（見原判
    決第15頁）。惟原判決卻又說明：審酌被告為滿足私慾，利
    用被害人年幼懵懂，不知自我保護而為強制猥褻，嚴重侵害
    被害人身心健康、人格發展，並損及其日後對兩性關係之認
    知，對被害人之身心發展已造成永不可抹滅之傷害等語（見
    原判決第16、17頁），而為量刑。則原判決就被告適用刑法
    第59條規定酌減其刑，以及於科刑時所審酌之犯罪情狀，前
    後所為說明，已見齟齬不合，致檢察官上訴意旨執以指摘原
    判決量刑違法，難令信服，有判決理由矛盾之違誤。
  ㈢以上諸端，或為檢察官、被告上訴意旨所指摘，或為本院得
    依職權調查之事項。且原判決上述違背法令之情形，已影響
    於事實之確定，本院無從據以自為裁判，應認原判決關於有
    罪部分，有撤銷發回更審之原因。另起訴書之犯罪事實係記
    載：被告利用被害人因教育、訓練等關係，受其監督、照護
    之機會，予以猥褻，涉犯刑法第228條第2項之利用權勢猥褻
    罪嫌，尚無起訴犯罪事實與所引應適用之法條，有錯誤之情
    形。又原判決認定被告以違反意願之方式，強制猥褻未滿14
    歲之被害人，所認定之事實與起訴犯罪事實未盡相同。倘認
    起訴書所記載之犯罪事實有無礙於起訴之犯罪事實之同一性
    而經更正（變更）之情形，自應變更起訴法條，並踐行刑事
    訴訟法第95條第1項第1款之告知程序，不得以到庭執行職務
    檢察官於審理中以更正罪名之方式為之。案經發回，並請注
    意及之。
    另110年6月16日修正公布、同年月18日生效（下稱修正後）
    刑事訴訟法第348條刪除原第1項後段「未聲明為一部者，視
    為全部上訴」之規定，並增設第2項但書及第3項之規定。又
    刑事訴訟法施行法第7條之13前段係規定：「中華民國110年
    5月31日修正通過（按即同年6月16日修正公布施行，而於同
    年月18日生效）之刑事訴訟法施行前，已繫屬於各級法院之
    案件，於施行後仍適用修正前刑事訴訟法第348 條規定」。
    從保障上訴人之上訴權、當事人之程序利益，以及尊重當事
    人設定之攻擊防禦範圍考量，應認110年6月18日刑事訴訟法
    第348 條修正施行前已繫屬於第一審或第二審法院之案件，
    在修正施行後始因上訴而繫屬於第二審或第三審法院者，應
    適用修正後規定以定其上訴範圍。此為本院經大法庭裁定統
    一之法律見解。本件係於111 年3月3日因上訴而繫屬於本院
    ，依前述說明，自應適用修正後刑事訴訟法第348 條之規定
    。本件原判決對被告論處加重強制猥褻2 罪刑，並維持第一
    審諭知無罪部分之判決，依檢察官上訴書之記載，僅對原判
    決關於被告有罪部分敘述上訴理由，依上開說明，應認檢察
    官上訴之範圍限於有罪部分，而無罪部分不在本院審理之範
    圍，併此敘明。
據上論結，應依刑事訴訟法第397條、第401條，判決如主文。
中    華    民    國   111    年    5     月    12    日
                  刑事第五庭審判長法  官  李  錦  樑  
                                  法  官  周  政  達  
                                  法  官  吳  淑  惠  
                                  法  官  錢  建  榮  
                                  法  官  林  孟  宜  
本件正本證明與原本無異
                                  書記官
中    華    民    國   111    年    5     月    24    日